---
title: "Análisis de células individuales — equipo C"
subtitle: "Proyecto final · Bioinformática y Estadística 3 · LCG 2027-1"
author: "Natalie Pineda Moran, Mónica Reyes Ramírez"
date: today
lang: es
format:
  html:
    toc: true
    toc-depth: 3
    code-fold: false
    code-tools: true
    embed-resources: true
execute:
  echo: true
  warning: false
  message: false
# El motor se declara explícitamente para que el render no dependa del orden
# de los bloques: Quarto lo deduce del primero, y si abre con {bash} busca un
# kernel de Jupyter que el entorno del módulo no instala.
jupyter: python3
---

## Antes de empezar

::: {.callout-important}
## Este reporte tiene que correr desde cero

El criterio A2 de la rúbrica —30 % de la nota del equipo— es que otra persona
pueda clonar el repositorio y correr `quarto render` sin intervención manual.
Compruébalo **antes de entregar**, y compruébalo en una sesión limpia de R: un
objeto que quedó en tu memoria de trabajo no existe para quien evalúa.
:::

### Rutas

Todas las rutas de datos se declaran aquí y en ningún otro lugar del reporte. Si
tu copia de los datos está en otro sitio, cambia solo este bloque.

```{r}
#| label: rutas
RUTA_DATOS <- ""      # <- el objeto que se le asignó a tu equipo
```

### Semilla

```{r}
#| label: semilla
# Sin esto, cada render da un resultado distinto y el reporte deja de ser
# reproducible. Varios métodos del módulo son de permutaciones o de
# inicialización aleatoria: emptyDrops, scrublet, scDblFinder, UMAP.
set.seed(20260903)
```

### Paquetes

```{r}
#| label: paquetes
suppressPackageStartupMessages({
  library(SingleCellExperiment)
  library(scuttle)
  library(scater)
  library(scran)
  # Añade aquí lo que uses. Si no está en envs/renv.lock del curso,
  # no va a existir en el cluster: comprueba antes de depender de ello.
})
```

## 1. De dónde vienen estos datos

::: {.callout-note}
## Las cuatro preguntas obligatorias

Antes de tocar nada, contesta las cuatro de la sesión 04. Son las mismas para
cualquier conjunto de datos que te llegue en la vida profesional.
:::

**¿Cuántos genes y cuántas células?**

**¿Son cuentas crudas o ya están normalizadas?**

**¿Qué información de lote o de condición trae?**

**¿Es la matriz `raw` o la `filtered`?** — de esto depende qué pasos de control de
calidad puedes hacer.

```{r}
#| label: importar
#| eval: false
sce <- readRDS(RUTA_DATOS)
sce
```

## 2. Control de calidad

Documenta **qué umbral usaste y por qué**. Un umbral copiado de un tutorial sin
mirar la distribución de estos datos es exactamente lo que el criterio A1 (35 %)
penaliza.

```{r}
#| label: qc
#| eval: false
```

## 3. Normalización y selección de genes

```{r}
#| label: normalizacion
#| eval: false
```

## 4. Reducción de dimensionalidad y agrupamiento

```{r}
#| label: reduccion
#| eval: false
```

## 5. Lo que encontraron

Aquí va la interpretación biológica, no la descripción de lo que hizo el código.

## Tabla de decisiones

**Criterio A3 de la rúbrica, 15 %.** Llénala sobre la marcha, no al final: la
columna que más pesa es la tercera, y reconstruirla de memoria produce
justificaciones vacías.

| Decisión | Valor elegido | Por qué | Qué se probó antes |
|---|---|---|---|
| Umbral de cuentas mínimas | | | |
| Umbral de genes detectados | | | |
| Fracción mitocondrial máxima | | | |
| Número de componentes principales | | | |
| Resolución de agrupamiento | | | |

## Lo que no funcionó

Un apartado corto y honesto. Qué intentaron que no salió, y qué aprendieron de
ello. No resta puntos: un proyecto sin callejones sin salida normalmente es un
proyecto que no exploró.

## Registro de sesión

```{r}
#| label: sesion
sessionInfo()
```

::: {.callout-tip}
## Por qué este bloque no se borra

`sessionInfo()` es lo que permite que dentro de un año alguien sepa con qué
versiones corrió esto. Es la diferencia entre un análisis reproducible y uno que
funcionaba en la máquina de quien lo escribió.
:::
